【裁判字號】    98,消債抗,12
【裁判日期】    980423
【裁判案由】    更生之事件
【裁判全文】
臺灣雲林地方法院民事裁定            98年度消債抗字第12號
抗  告  人  甲○○
上列抗告人因消費者債務清理事件聲請更生，對於中華民國98年
2 月16日本院97年度消債更字第209 號裁定提起抗告，本院裁定
如下：
    主  文
抗告駁回。
抗告費用由抗告人負擔。
    理  由
一、本件抗告意旨略以：抗告人自無力清償債務後，即對銀行催
    收之信函麻木，而未注意曾否收受退件通知，實非故意隱瞞
    而使協商破裂，雖銀行釋出善意給予優惠還款方式，然抗告
    人仍無力償還，縱協商成立終究無法長久負擔，最後毀諾，
    債務回復原點，抗告人永無獲得重生之機，有失債務清理條
    例立法美意，又若銀行團與抗告人倘無法達成協議，銀行皆
    以退件處置，抗告人豈非永無進入更生程序之可能。又抗告
    人與夫育有三名子女，夫雖年僅43歲正值壯年，惟教育水準
    不高，且家處窮鄉僻壤，謀職不易，家中雖有些許田產，然
    耕作不易，每半年政府發與轉作補助新台幣（下同）10,800
    元，平均每月僅增加不到2,000 元之收入。另教育補助費部
    分，抗告人長女每學期補助20,800元；2 子每學期補助各50
    0 元，於95、96年度尚無該筆補助費。再抗告人年收入達50
    餘萬元係包含年終獎金、加（值）班費等款項，每月固定收
    入僅3 萬餘元，若以抗告人整年度全體家庭收入總額平均計
    算，每月可用金額約4 萬餘元，以現今消費水準，一家5 口
    ，養育3 名子女生活已極為拮据。原審認抗告人申設雲林縣
    四湖鄉農會帳戶顯示，每月均有存款存入，最低者17,668元
    ，最高者112,668 元，總計18個月曾存入該帳戶約為702,28
    1 元等情，惟該帳戶係抗告人薪資轉入帳戶，每月會有固定
    薪轉存入，自債權銀行強制扣薪後，每月薪水存入款僅17,1
    32元，概依經驗，存摺款項出入，時有非本人所有之款項進
    出，或為代轉、代繳，或係借貸、會款，實屬平常，交易全
    貌非可僅自存摺即證明全係存摺本人所有，若以現金交付亦
    無法證明，原審未加審酌，一概斷言存入款均係抗告人之收
    入，然對抗告人所有入帳均擴大認定，反對支出無法舉證部
    分復一一刪除，且對抗告人因信用破產，商借父親名義借款
    轉借與抗告人之款項不予認定，原審未予抗告人補證或陳述
    意見之機會，率爾為駁回裁定，實過嚴苛並互相矛盾。末抗
    告人遭強制扣薪迄今已1 年餘，生活早無以為繼，抗告人只
    得擔任互助會會首，及向親友借貸渡日，此亦為抗告人無法
    承諾協商條件之故，原裁定駁回抗告人之更生聲請，實有不
    當，為此提起抗告等語。
二、按債務人不能清償債務或有不能清償之虞者，得依本條例所
    定更生或清算程序，清理其債務，消費者債務清理條例第 3
    條定有明文。又聲請更生或清算不合程式或不備其他要件者
    ，法院應以裁定駁回之，但其情形可以補正者，法院應定期
    間先命補正，復為同條例第8 條所明定。衡諸債之關係，係
    以當事人間之信賴關係為基礎，為社會經濟組織之重要支柱
    ，故當事人於以法律行為追求自己之利益之際，亦應顧及對
    方之利益，並考量債權債務在社會上之作用，本於誠實及信
    用之原則，行使債權及履行債務。是對於已陷入經濟上困境
    之消費者，若任其於惡性循環之債務窘境中生存，將衍生嚴
    重之社會問題，難以維持安定之社會經濟秩序，故為兼顧債
    權人、債務人雙方之利益，對陷於經濟上困境之消費者，乃
    允其於消費者債務清理條例施行後，得選擇以重建型之更生
    程序或清算型之清算程序清理其債務，藉以妥適調整債務人
    與債權人及其他利害關係人間之權利義務關係，保障債權人
    獲得公平受償，並謀求消費者經濟生活之重建復甦機會。惟
    若債務人履行債務並無困難，僅係為圖謀減免債務，而不為
    債務之履行，自有違債權契約為誠信契約之本旨。
三、經查：
  (一)日盛銀行於97年5 月15日收受抗告人存證信函後，即積極與
    抗告人電話聯繫進行洽談協商，抗告人表示每月只能支付3,
    000 元至5,000 元償還協商債務，日盛銀行遂提供協商方案
    為：1.月付5,830 元、180 期、年利率0 ；2.月付5,311 元
    、216 期（需照銀行公會規定採二階段方式辦理）、年利率
    百分之1 ，其後日盛銀行多次電洽抗告人意見，抗告人仍堅
    持期數過長且不願意以二階段方式還款，日盛銀行於97年 6
    月20日結案，協商不成立，但後續仍依程序通知抗告人至該
    行進行面談，經多次聯絡（依規定3 次電話通知及1 次郵件
    通知面談）後，抗告人以沒時間為由未至該行面談，該行乃
    以「經最大債權金融機構通知面談兩次無故不到場面談」為
    由退件，依規定核發不成立通知書，並於97年8 月18日寄出
    退件通知函，認抗告人之情形「視同未請求前置協商」，有
    日盛銀行提出之陳報狀、前置協商退件通知函、郵件收件回
    執附於原審卷可稽。顯見日盛銀行於收受抗告人前置協商申
    請文件後即積極欲與抗告人進行前置協商程序，自難認日盛
    銀行拒絕協商，日盛銀行亦曾寄發退件通知函予抗告人，抗
    告人竟隱瞞該事實，表示債權銀行未再聯繫，亦未發給協商
    不成立證明，有逾30日不開始協商或自開始協商之翌日起逾
    90日協商不成立之情形，並以此援引消費者債務清理條例第
    153 條規定逕向本院聲請更生，自非適法。雖抗告人抗告陳
    稱因對銀行催收之信函麻木，而未注意曾否收受退件通知，
    實非故意隱瞞而使協商破裂等語，然抗告人之婆婆林枝既於
    97年8 月18日收受日盛銀行寄發退件通知函，有郵件收件回
    執附於原審卷可考，則依最高法院54年度台上字第952 號判
    例意旨，可知該通知函之通知即為達到，不必交付抗告人本
    人或其代理人，亦不問抗告人之閱讀與否，該等通知即可發
    生日盛銀行告為上開意思表示之效力，是抗告人上開主張，
    要不足採信。
  (二)抗告人主張伊任職四湖鄉公所清潔隊員，每月僅3 萬餘元收
    入，尚須扶養3 名子女，薪津遭扣後，僅餘1 萬餘元，根本
    無法維持基本生活，抗告人配偶收入亦不穩定，時而賦閒在
    家無業可作，尚且領取失業給付，抗告人仍需四處借貸，於
    薪津遭扣期間，又增加不少民間負債須攤還，目前已積欠之
    民間債務人為抗告人父親債權約100 餘萬元、抗告人胞妹蔡
    秀娟、蔡佳如200,000 元、120,000 元、抗告人夫妹吳玉30
    0,000 元、抗告人友人紀江德100,000 元，及以父親名義向
    農會借款每月須固定攤還4,100 元，是抗告人能力範圍內所
    能還款之金額為3,000 元，而日盛銀行所提出之前置協商金
    額為每月5,311 元～5,830 元，因而未能達成協商，伊實有
    不能清償債務之情事等語，固據其據出金融機構存摺影本、
    北港農會存款存摺影本、匯款回條、雲林縣四湖鄉公所在職
    證明書及員工薪資表、綜合所得稅各類所得資料清單、戶籍
    謄本、自付保險費證明書、子女教育費用支出單據、本院97
    年05月26日雲院隆97年執子字第11549 號執行命令等為證，
    然本院認抗告人並無任何不能清償債務之情事，理由茲分述
    如下：
  1.抗告人任職四湖鄉公所清潔隊員，其於95、96年度分別受有
    共計520,468 元、504,776 元薪資所得之事實，有財政部台
    灣省中區國稅局95、96年度綜合所得稅各類所得資料清單附
    於原審卷可稽，可知抗告人於95、96年度平均每月薪資分別
    為43,372 元、42,065 元。雖抗告人陳稱其所積欠之債權銀
    行向本院聲請執行抗告人之薪資債權，依抗告人所提出雲林
    縣四湖鄉公所員工薪資表記載，本院強制執行金額為13,000
    元，而依日盛銀行陳報狀所述，日盛銀行提供予抗告人選擇
    之協商條件，「1.月付5,830 元、180 期、年利率0 ；2.月
    付5,311 元、216 期（需照銀行公會規定採二階段方式辦理
    ）、年利率百分之1 」，較抗告人每月為本院執行扣押之金
    額至少低2 分之1 以上，且抗告人如與債權銀行達成協商，
    並按時繳納協商金額，債權銀行即會撤回執行，無論如何，
    與債權銀行達成協商，均係對抗告人最有利之方式。抗告人
    反卻導果為因，以其遭債權銀行每月扣薪13,000元為由，逕
    而主張其遭本院強制執行，致債務履行之日已遙遙無期，而
    無力清償上開協商金額等語，要不足取。
  2.按負扶養義務者有數人而其親等同一時，應各依其經濟能力
    ，分擔義務。夫妻互負扶養之義務，其負扶養義務之順序與
    直系血親卑親屬同，其受扶養權利之順序與直系血親尊親屬
    同。民法第1115條第3 項、第1116條之1 分別定有明文。經
    查，抗告人陳稱其尚需扶養子女3 人，每人每月各需支出生
    活費9,210 元、健保費每年21,840元、教育費每年15,000元
    等語，固據其提出戶籍謄本、雲林縣四湖鄉公所勞工保險暨
    全民健康保險員工自付保險費證明書、收費收據為證，然抗
    告人之子女亦有其父吳文川依法對其等負有扶養義務，此有
    戶籍謄本可參。雖抗告人主張其配偶吳文川教育水準不高，
    且家處窮鄉僻壤，謀職不易，子女實由其扶養等語，然抗告
    人配偶吳文川為54年次，目前年僅43歲，仍屬年輕力壯之人
    ，身體又無缺陷或健康狀況不佳致不能工作之情形，抗告人
    配偶吳文川顯有工作能力，何況現今經濟景氣業已活絡，此
    參之多數廠商已取消無薪假，及請領失業給付人數遞減之情
    自明，要無抗告人所稱覓職不易之情，抗告人自不能以此為
    由主張抗告人配偶吳文川不負擔扶養子女之責，況且抗告人
    配偶吳文川名下有1 棟房屋、1 筆土地及1 輛汽車，並非全
    無資力，是第三人吳文川與抗告人依法應平均分攤對於其等
    子女之扶養義務，則依抗告人所陳每人每月各需支出 9,210
    元之扶養費計算，聲請人就此部分之扶養費每月應支出13,8
    15元。至抗告人主張其每年需支付其等子女健保費21,840元
    、教育費15,000元等語，惟上開扶養費業已包括抗告人子女
    每人之教育、保險、膳食、交通等所有生活費用在內，抗告
    人自不可再重複列計子女之教育費用、保險費用，何況抗告
    人擔任四湖鄉公所清潔隊員，其子女之教育費用均獲得補助
    ，有雲林縣四湖鄉農會存摺影本附於原審卷可證，故抗告人
    所必須支出子女扶養費用事實上應較其所述數額為低，然原
    審仍依有利於抗告人之認定，每名子女每月扶養費用仍以9,
    210 元計算，自無違誤可言。抗告人徒以上開情詞主張原審
    裁定認事用法有所違誤，自無足取。
  3.抗告人雖再辯稱其目前積欠諸多民間債務等語，惟迄仍未提
    出證據以實其說，況且其所積欠之債權人大多為其至親親屬
    ，觀之抗告人所提出之雲林縣四湖鄉農會存摺內，復未有該
    親屬或友人匯款予抗告人之紀錄，渠等是否對抗告人有債權
    亦屬可疑。抗告人又陳稱，以其父親名義在雲林縣北港鎮農
    會貸款410,000 元，每月必須清償4,100 元等語。但查，該
    筆債務之借款人為抗告人父親，而抗告人於原審及本院審理
    時均未提出其與該筆債務有何關係之證據，何況該筆款項核
    撥後，即於同日以現金方式領出，而抗告人設於雲林縣四湖
    鄉農會之帳戶，從未有410,000 元之款項存入，則抗告人每
    月電匯4,100 元款項入抗告人父親帳戶內清償借款，究竟係
    單純代其父親清償，或因其為實際借款人而清償債務，仍有
    不明，尚難僅憑抗告人每月電匯4,100 元之事實，遽而推論
    該筆款項即為抗告人所借用。是抗告人上開抗辯，要乏所據
    ，自不足採信。
  4.依抗告人主張其每月生活費用9,210 元，再加計其扶養子女
    13,815元，抗告人每月必要支出僅23,025元，以抗告人於96
    年度平均月薪42,065元計算，扣除上開必要支出後，尚餘19
    ,040 元 。綜觀抗告人之財產、收入資料、必要生活支出，
    抗告人應有能力償還債權人日盛銀行所提「1.月付5,830 元
    、180 期、年利率0 ；2.月付5,311 元、216 期（需照銀行
    公會規定採二階段方式辦理）、年利率百分之1 」之協商方
    案。是抗告人主張其無法負擔債權人日盛銀行所提還款方案
    ，致協商不成立等語，自不足採。
四、綜上所述，抗告人首開情況應視同未請求前置協商，則本件
    抗告人自尚未遵循消費者債務清理條例第151 條第1 項規定
    ，與最大債權銀行日盛銀行先行債務協商之機制，且抗告人
    既非不能清償債務或有不能清償之虞，其更生之聲請即不符
    消費者債務清理條例第3 條所定要件，且上開欠缺又屬無從
    補正，依上開說明，自應駁回其更生之聲請。原審法院以本
    件抗告人聲請更生，未符債清條例第151 條第1 項、第3 條
    、第8 條規定，而駁回抗告人之聲請，並無違誤。抗告意旨
    指摘原裁定不當，求予廢棄，並請求裁定准予開始更生，為
    無理由，應予駁回。
五、據上論結，本件抗告為無理由，依消費者債務清理條例第15
    條，民事訴訟法第495條之1第1項、第449條第1 項、第95條
    、第78條，裁定如主文。
中    華    民    國    98    年    4     月    23    日
                  民事第二庭    審判長法  官  黃一馨
                                      法  官  楊欣怡
                                      法  官  陳秋如
上為正本係照原本作成
本裁定不得再抗告
中    華    民    國    98    年    4     月    23    日
                                      書記官  楊麗雪


司法院資訊處製作；財團法人民間司法改革基金會備份。
